臺灣高等法院民事判決　九十三年度上易字第三八號
　　上　訴　人　甲○○
　　被　上訴人　乙○○
　　訴訟代理人　張質平律師
右當事人間請求清償債務事件，上訴人對於中華民國九十二年十一月五日臺灣桃園地
方法院九十二年度訴字第一二四Ｏ號第一審判決提起上訴，經本院於九十三年四月十
四日言詞辯論終結，判決如左：
    主    文
上訴駁回。
第二審訴訟費用由上訴人負擔。
    事    實
甲、上訴人方面：
壹、聲明：
一、原判決廢棄。
二、駁回被上訴人在第一審之訴。
貳、陳述：除與原判決記載相同者外，補稱：
一、上訴人於基隆地檢署偵查中證稱系爭新台幣 (下同)七十萬元為借款，而非佣金
    ，乃因中棉公司董事長在場，故不便說明。
二、系爭支票係向別人借來，故由上訴人背書。
三、上訴人願與被上訴人對質，證明系爭七十萬元為佣金。
乙、被上訴人方面：
壹、聲明：
一、上訴駁回。
二、上訴費用由上訴人負擔。
貳、陳述：除與原判決記載相同者外，補稱：
一、上訴人主張其受領系爭七十萬元係被上訴人給付之佣金乙節，被上訴人既否認之
    ，依民事訴訟法第二百七十七條規定，上訴人即應負舉證之責。
二、上訴人請求被上訴人本人到庭與伊對質，惟被上訴人否認曾與上訴人約定給付佣
    金等情，業據被上訴人在原審之訴訟代理人即其子廖先致到庭陳述甚明，且被上
    訴人於基隆地檢署九十一年度偵字第三八三○號案件中，親自到庭亦否認兩造間
    有給付上訴人佣金之約定，上訴人並於前開侵占案件偵查中自承向被上訴人借用
    七十萬元而交付經其背書之同額支票乙紙以清償借款之事實，是上訴人請求被上
    訴人到庭對質，自無必要。
三、雖上訴人辯稱伊係為配合被上訴人隱瞞其妻之要求，始對外謊稱為借款云云，惟
    前開侵占案件偵查時，僅兩造及中棉公司負責人劉育仁到庭應訊，被上訴人之妻
    並未到庭，且斯時上訴人係立於侵占罪之犯罪嫌疑人地位接受檢察官偵查，理當
    將其收受系爭七十萬元之原因，據實向檢察官陳明，顯無向檢察官為不實陳述之
    必要。又被上訴人當庭亦一再表示兩造目前仍為好友，並陳明希望上訴人返還系
    爭七十萬元之借款，則系爭七十萬元若確實並非上訴人向被上訴人之借款，衡情
    上訴人亦會當庭澄清還原事實真相，應無做出其向被上訴人借用系爭七十萬元之
    不利於己陳述之可能，上訴人更可僅隨意書寫一張借據或本票交付被上訴人以作
    為隱瞞被上訴人之妻之依據，實無再向他人調借支票及背書交付被上訴人之理。
    顯見上訴人上開所辯，與常理有違，並不可採。
參、證據：援用第一審所提證據。
丙、本院依職權向臺灣基隆地方法院檢察署調閱該署九十一年度偵字第三八三Ｏ號刑
    事偵查案卷。
    理　　由
一、本件被上訴人起訴主張：上訴人於民國八十五年間向伊借款七十萬元，其給付方
    式係由上訴人自伊向中棉倉儲股份有限公司（下稱中棉公司）借款一百二十萬元
    中扣抵，上訴人只交付五十萬元予伊，上訴人並於基隆地檢署九十一年度偵字第
    三八三○號侵占案件偵查中坦承在案，惟兩造未約定清償期限，伊得隨時請求上
    訴人返還，為此依消費借貸關係提起本件訴訟等語。
二、上訴人則以：系爭七十萬元係被上訴人請伊幫忙向中棉公司借款紓困所給付之佣
    金，惟為隱瞞被上訴人之妻，伊乃開立一張七十萬元之支票予被上訴人，並對外
    謊稱系爭七十萬元係伊向被上訴人之借款，伊於基隆地檢署偵查中稱：該七十萬
    元雖為中棉公司應交付被上訴人租金一百二十萬元中之一部分，然自己是以借款
    名義及方式向被上訴人借用等語，即係為配合被上訴人隱瞞其妻所為之不實陳述
    ，被上訴人曾表示伊所開立之七十萬元支票已經撕毀，自不得舊債重討，被上訴
    人應提出借據或本票以證明伊有向被上訴人借款，不得斷章取義以基隆地檢署檢
    察官不起訴處分書之記載認定伊有向被上訴人借款等語，資為抗辯。
三、被上訴人主張上訴人於基隆地檢署九十一年度偵字第三八三○號侵占案件偵查中
    ，坦承被上訴人於八十五年間向中棉公司借款一百二十萬元，上訴人只交付五十
    萬元予被上訴人，餘款七十萬元係上訴人以借款名義向被上訴人借用之事實，業
    據被上訴人提出基隆地檢署九十一年度偵字第三八三○號檢察官不起訴處分書一
    件為證，且經上訴人自認屬實，復經本院依職權向基隆地檢署調閱前開卷宗查對
    屬實，自堪信為真實。
四、按當事人主張有利於己之事實者，就其事實有舉證之責任，民事訴訟法第二百七
    十七條定有明文。查上訴人雖辯稱：系爭七十萬元係被上訴人給付予伊之佣金，
    惟為隱瞞被上訴人之妻，伊始對外謊稱為借款云云，然此為被上訴人所否認，並
    稱：伊並未答應給付上訴人任何佣金，伊向中棉公司之借款均按年息百分之二十
    四給付利息，並於借款時直接扣除，上訴人係於八十五年間向伊借貸系爭款項，
    而伊向中棉公司借款之時間為八十六年間，兩者並無關係等語。是以上訴人就其
    自被上訴人受領系爭七十萬元係被上訴人給付之佣金乙節，即應負舉證之責。經
    查上訴人所辯兩造有給付佣金之約定，係以伊與被上訴人之口頭約定為據，並請
    求被上訴人本人到庭與伊對質，惟被上訴人目前輕微中風無法到庭，亦否認曾與
    上訴人約定給付佣金之情，業據被上訴人之子廖先致於原審陳述明確，參以被上
    訴人於基隆地檢署九十一年度偵字第三八三○號告訴上訴人侵占系爭七十萬元案
    件中，親自到庭陳明：「我需要錢，先向公司（指中棉公司）調一百二十萬，上
    訴人說他須用錢，所以向我借七十萬，再將剩下五十萬元交給我。」、「（是借
    款還是侵占？）是借錢未還，我有同意借錢，我不是要他被關，只希望他把錢還
    給我。」、「（是否確為借款？）是。我與林（即本件上訴人）現仍為好朋友，
    不是要告他，是要他還錢。」等語，足見被上訴人已確實否認兩造間有給付佣金
    之約定，是以上訴人所稱兩造曾口頭約定給付佣金云云，即屬無據，上訴人一再
    請求命被上訴人到庭證明兩造間以系爭七十萬元作為佣金之約定乙節，核無必要
    。又查上訴人於前開侵占案件偵查中自承：「當初廖（即本件被上訴人）有土地
    租給中棉公司，我是從八十三年起至八十五年擔任中棉副理，我幫廖及中棉雙方
    處理租金的問題，因為廖需要用錢時，我就先向公司借錢，再從租金中扣款，在
    八十五年時，我錢不夠，我向廖借了七十萬，我還向朋友調一張票且背書給廖。
    」、「（你的確有借七十萬？）是。」等語，足見上訴人於該案中已明白承認伊
    向被上訴人借用系爭七十萬元並交付經伊背書之同額支票乙紙以清償借款之事實
    。雖上訴人抗辯伊係為配合被上訴人隱瞞其妻之要求，始對外謊稱為借款云云，
    惟前開侵占案件偵查時，僅兩造及中棉公司負責人劉育仁到庭應訊，被上訴人之
    妻並未到庭，且斯時上訴人係立於侵占罪之犯罪嫌疑人地位接受檢察官偵查，理
    當將其收受系爭七十萬元之原因，據實向檢察官陳明，顯無向檢察官為不實陳述
    之必要，又被上訴人當庭亦一再表示兩造目前仍為好友，並陳明希望上訴人返還
    系爭七十萬元之借款，則系爭七十萬元若確實並非伊向被上訴人之借款，衡情上
    訴人亦會當庭否認，與被上訴人當庭澄清還原事實真相，應無做出伊向被上訴人
    借用系爭七十萬元之不利於己陳述之可能，上訴人更可僅隨意書寫一張借據或本
    票交付被上訴人以作為隱瞞被上訴人之妻之依據，實無再向他人調借支票及背書
    交付被上訴人之理，惟上訴人於該案偵查中不僅從未表示兩造有何給付佣金之約
    定，並當庭承認係向被上訴人借用系爭七十萬元，甚至更調借他人票據背書交付
    被上訴人，可見上訴人於民事審理時始改口辯稱：系爭七十萬元係伊為配合被上
    訴人隱瞞其妻，始對外謊稱為借款云云，實與常理有違，並不可採。堪認系爭七
    十萬元確屬借款而非佣金無誤。至上訴人另請求調查被上訴人在北投農會及中國
    農民銀行戶頭裡的錢，以查明被上訴人給付借款利息的錢是上訴人幫被上訴人所
    借的乙節，惟上訴人既無法證明兩造間有所謂給付佣金之約定，則被上訴人給付
    中棉公司借款之利息，縱係上訴人幫被上訴人所借，亦與本件之待證事實無關，
    是此部分調查證據之聲請，亦核無必要。綜上所述，上訴人就伊所辯系爭七十萬
    元乃被上訴人給付之佣金，兩造係通謀對外偽稱系爭七十萬元為上訴人向被上訴
    人之借款乙節，並未能舉證以實其說，參照前開規定，上訴人前開抗辯，要不可
    採。
五、次按稱消費借貸者，謂當事人一方移轉金錢或其他代替物之所有權於他方，而約
    定他方以種類、品質、數量相同之物返還之契約。又借用人應於約定期限內，返
    還與借用物種類、品質、數量相同之物。未定返還期限者，借用人得隨時返還，
    貸與人亦得定一個月以上之相當期限，催告返還。給付無確定期限者，債務人於
    債權人得請求給付時，經其催告而未為給付，自受催告時起，負遲延責任。其經
    債權人起訴而送達訴狀或依督促程序送達支付命令，或為其他相類之行為者，與
    催告有同一效力，且遲延之債務，以支付金錢為標的者，債權人得請求依法定利
    率計算之遲延利息，但約定利率較高者，仍從其約定利率。應付利息之債務，其
    利率未經約定，亦無法律可據者，週年利率為百分之五。民法第四百七十四條、
    第四百七十八條前段、第二百二十九條第二項、第二百三十三條第一項及第二百
    零三條分別定有明文。經查上訴人既向被上訴人借得系爭七十萬元，兩造復未約
    定清償期，已據被上訴人陳明在卷，並為上訴人所不爭執，則被上訴人自得隨時
    請求上訴人清償。惟上訴人收受原審所發之支付命令後，迄未向被上訴人清償系
    爭借款，上訴人自應負遲延之責，從而被上訴人依消費借貸之法律關係，請求上
    訴人給付七十萬元及自支付命令送達之翌日即九十二年六月十三日起至清償日止
    ，按年息百分之五計算之利息，即屬有據，應予准許。原審為被上訴人勝訴之判
    決，於法並無違誤，上訴論旨指摘原判決不當，求予廢棄，為無理由，應予駁回
    其上訴。
六、本件事證已臻明確，兩造其餘攻擊防禦方法，核與判決結果無影響，不再一一論
    述，併此敘明。
據上論結，本件上訴為無理由，依法判決如主文。
中　　　華　　　民　　　國　　九十三　　年　　　四　　　月　　二十八　　日
                              民事第十四庭
                                  審判長法　官　張　宗　權
                                        法　官　陳  忠  行
                                        法　官　陳　永　昌
正本係照原本作成。
不得上訴。
中　　　華　　　民　　　國　　九十三　　年　　　四　　　月　　二十九　　日
                                        書記官　劉  美  垣
